【裁判字號】    89,台上,932
【裁判日期】    890224
【裁判案由】    違反組織犯罪防制條例等罪
【裁判全文】
最高法院刑事判決                                八十九年度台上字第九三二號
    上訴人  台灣高等法院花蓮分院檢察署檢察官
    被  告  乙○○
            甲○○
            丙○○
右上訴人因被告等違反組織犯罪防制條例等罪案件，不服台灣高等法院花蓮分院中華
民國八十八年六月十五日第二審判決（八十七年度上重訴字第三三一號，起訴案號：
台灣台東地方法院檢察署八十六年度偵字第三七○二號），提起上訴，本院判決如左
：
    主  文
原判決撤銷，發回台灣高等法院花蓮分院。
    理  由
本件原判決以公訴意旨略以：被告丙○○、甲○○、乙○○，與共同被告陳上人、周
信隆、丁秀德、徐家楨、張國峻、李文寶、陳韋宏、羅盛糧，均係參與楊德昀以犯罪
組織為宗旨之四海幫成員，組成海德威企業有限公司（下稱海德威公司），從事以暴
力介入中華電信公司之圍標、配標工程，強迫廠商接受其配標仲裁工作，若有不從，
即以暴力施予恐嚇示威等手段。東盈電信股份有限公司（下稱東盈公司）因競標中華
電信公司北區工程，未接受渠等配標，楊德昀乃指揮丙○○施予恐嚇，丙○○即操縱
其成員從事犯罪活動，對於東盈公司施予下列恐嚇行為：(一)、陳上人、周信隆共同於
民國八十六年六月十七日，在台北縣中和市○○路九十四號前中華電信公司雙和機房
內，砸毀東盈公司車號ＧＸ－六八一三、ＡＣ－一一九七號兩部電信工程車。(二)、甲
○○、乙○○、陳上人、張國峻、周信隆、徐家楨、李文寶等人，於八十六年七月七
日，周信隆持有張國峻交付之手槍一支、子彈十二顆，分批搭乘火車到花蓮市，由羅
盛糧在花蓮市準備租得之車號ＪＤ－七八三一號廂型車及購買油漆、木棍、球棒等物
，當晚住宿花蓮市永泰飯店；於次日上午九時十分，羅盛糧以該租得廂型車載送周信
隆、張國峻、徐家楨、李文寶、甲○○、乙○○、陳上人等人前往設在花蓮市○○○
路五八號二樓之東盈公司，闖入後，周信隆恐嚇稱：「告訴李東漢（東盈公司負責人
），標不要亂弄」，隨即對天花板射擊一槍，而張國峻、徐家楨、李文寶、甲○○、
乙○○、陳上人不分青紅皂白，以油漆噴灑、以球棒或木棍砸毀該公司內之辦公設施
、電腦、電話等器材後，始搭乘在外等候羅盛糧駕之廂型車離去。(三)、徐家楨、丁秀
德、李文寶、陳韋宏共同於八十六年九月十七日，在台北縣中和市○○路二十三巷十
三號，東盈公司向至偉電信公司借用之工務所，砸毀電話、電腦等辦公設備及辦公桌
椅。因認丙○○涉犯組織犯罪防制條例第三條第一項前段操縱犯罪組織、刑法第三百
五十四條毀損、第三百零五條恐嚇罪嫌，甲○○、乙○○則涉犯同項後段參與犯罪組
織、刑法第三百五十四條毀損、第三百零五條恐嚇罪嫌云云。然經審理結果，認為被
告等均非四海幫成員，丙○○亦未操縱四海幫犯罪組織，因而維持第一審關於被告等
違反組織犯罪防制條例部分諭知無罪之判決，駁回檢察官在第二審之上訴，固非無見
。
惟查：(一)、法院得在起訴事實範圍內，本於職權主義之理論適用法條，不受當事人主
張之拘束。本件檢察官固認為被告等分別所犯組織犯罪防制條例第三條第一項前段操
縱犯罪組織及同項後段參與犯罪組織，與共同所犯毀損、恐嚇罪，犯意各別行為互異
，應分論併罰。然起訴事實既稱被告等均係參與楊德昀以犯罪組織為宗旨之四海幫成
員，組成海德威公司，從事以暴力介入中華電信公司之圍標、配標工程，強迫廠商接
受其配標仲裁工作，若有不從，即以暴力施予恐嚇示威等手段。東盈公司因競標中華
電信公司北區工程，未接受渠等配標，楊德昀乃指揮丙○○施予恐嚇，丙○○即操縱
其成員（包含甲○○、乙○○）從事犯罪活動，對於東盈公司施予恐嚇、毀損行為。
如屬無訛，被告等參與四海幫，組成海德威公司，係為強迫廠商接受其就中華電信公
司工程之配標仲裁工作，若有不從，即施予恐嚇及毀損行為。被告等分別所犯操縱犯
罪組織、參與犯罪組織，與共同所犯毀損、恐嚇罪之間，應有方法結果之牽連關係。
檢察官雖僅就被告等分別所犯操縱犯罪組織、參與犯罪組織部分提起上訴，惟基於審
判不可分之原則，被告等共同所犯毀損、恐嚇行為部分，亦為第三審上訴之範圍，合
先敘明。(二)、起訴事實指明丙○○有上開毀損、恐嚇犯行，第一審判決雖認其不構成
該部分犯罪而諭知無罪，但檢察官已就此部分提起第二審上訴，究竟丙○○是否成立
該部分之犯罪，原審漏未論述，顯有已受請求之事項未予判決之違法。(三)、審理事實
之法院對於被告有利及不利之證據，應一律注意，詳為調查，綜合全案證據資料，本
於經驗法則以定其取捨，並將取捨證據及得心證之理由於判決內詳為說明。故證據雖
已調查，而尚有其他部分並未調查，仍難遽為被告有利或不利之認定；苟非調查之途
已窮，而被告之犯罪嫌疑仍屬不能證明，要難遽為無罪之判斷；如有應調查之證據未
予調查，遽行判決，其判決當然違背法令。原判決係以被告等否認參加四海幫，及證
人陳上人、張國峻、丁秀德、徐家楨、李文寶之證述，暨台北市政府警察局八十七年
二月三日北市警刑預字第八七二○七二五二五三○○號函，為認定被告等未操縱犯罪
組織或參與組織犯罪之依憑。惟卷查證人徐家楨於警訊供稱「甲○○、張國峻、乙○
○、陳上人、周信隆等人均為四海幫之份子，……他們也都是聽從楊德昀的命令做事
。……據我瞭解楊德昀在四海幫內擔任中常委的職務」（見台灣板橋地方法院檢察署
八十六年偵字第一九四八四號偵查卷影本第四七頁），且其於第一審囑託台灣台北地
方法院訊問時，並未翻異前供（見第一審卷第一四五頁），原判決雖採信徐家楨於台
灣台北地方法院訊問時之證詞，亦無排斥其在警訊之前開供詞。矧丙○○於警訊中供
稱「海德威公司是由楊德昀（四海幫中常委）實際幕後操縱主持（公司形式的股東是
由吳勇騏、凌志鵬、乙○○、丙○○等人合組），下設總務組、連絡談判組、行動組
。總務組由我本人擔綱，連絡談判組由蘇炳祥及林我昇負責，行動組則由張國峻帶頭
，率有成員甲○○、陳上人、乙○○、丁秀德、徐家楨、周信隆、李文寶等人。我們
公司對於電訊工程的圍、配標情形，是首先召集北區合乎資格的工程公司，由本公司
訂定一份工程表，各合乎資格的工程公司必須遵照我們表訂的規則分配，該由那家公
司承包則由那家公司，其他公司不得競標，亦約束北區的公司不得越區與其他公司競
標，同時也不讓其他地區的公司越入本區競標。公司平常均由報載工程招標啟事上密
切操控。遇有電訊工程啟事，則由連絡談判組負責安排分配，若遇有不從者，或有外
區公司越入本區競標者，則由楊德昀出面警告，若仍不從者，則發動本公司行動組進
行對於不聽話的公司實施搗毀、痛毆，甚至開槍示警的暴力手段。……目前公司一切
事務楊德昀從大陸電告我代理掌控。八十六年七月七日花連市東盈公司遭槍擊搗毀、
同年六月十七日中和市中華電信公司雙和機房內工程車遭毀損、及同年九月十七日中
和市至偉公司遭翻桌警告案，均係本公司派人所為。因為東盈公司越區進入本區競標
工程，且不聽本公司的警告」（見上開偵查卷影本第二頁背面、第三、四頁）。如果
彼等所供屬實，被告等是否無參與四海幫犯罪組織，丙○○是否未操縱其成員從事犯
罪活動之行為？即有研求之餘地。原審未詳予細審勾稽，判決內亦未說明不予採取上
開不利於被告等證據之理由，遽謂被告等無檢察官所指之犯罪行為，自嫌速斷。檢察
官上訴意旨，執以指摘原判決不當，尚非全無理由，應認有撤銷發回更審之原因。至
於被告等所犯毀損、恐嚇部分，基於審判不可分之原則，應併予發回，附此敘明。
據上論結，應依刑事訴訟法第三百九十七條、第四百零一條，判決如主文。
中      華      民      國    八十九    年      二      月    二十四    日
                              最高法院刑事第十二庭
                                  審判長法官  陳  炳  煌
                                        法官  陳  正  庸
                                        法官  陳  世  雄
                                        法官  高  金  枝
                                        法官  楊  商  江
      右正本證明與原本無異
                                              書  記  官
中      華      民      國    八十九    年     三       月      一      日


司法院資訊處製作；財團法人民間司法改革基金會備份。
